【裁判字號】    98,訴,264
【裁判日期】    990728
【裁判案由】    侵權行為損害賠償等
【裁判全文】
臺灣臺南地方法院民事判決               98年度訴字第264號
原      告  乙○○
            甲  ○
共      同
訴訟代理人  蘇明道律師
被      告  己○○
            庚○○
上列當事人間請求侵權行為損害賠償等事件，經本院於民國99
年7月7日言詞辯論終結，判決如下：
    主      文
被告己○○應給付原告乙○○新臺幣陸拾柒萬元、給付原告甲○
新臺幣伍拾壹萬元，及均自民國九十八年四月一日起至清償日止
，按週年利率百分之五計算之利息。
原告其餘之訴及假執行之聲請均駁回。
本判決原告勝訴部分得假執行。
訴訟費用新臺幣壹萬貳仟陸佰捌拾貳元由被告己○○負擔。
    事實及理由
一、原告主張：
    被告己○○、庚○○係夫妻關係，其從事經營民間互助會之
    業務多年，雖均推由被告己○○擔任會首，然平日均由被告
    己○○、庚○○共同主持競標、收取會款及交付會金。渠等
    二人明知其無支付多會會款之資力，竟意圖為自己不法之所
    有，基於概括犯意，自民國94年4月1日起，在位於臺南縣麻
    豆鎮○○路16之5號之住處，陸續邀集如附表所示6組民間互
    助會（下稱系爭合會），推由己○○擔任會首，邀集原告乙○○、甲○等人參加；乙○○參加其中第1、3、4、6組合會
    ；甲○參加其中第2、4組合會。97年3月中旬，原告見被告
    夫妻張貼出售房屋之廣告，經原告詢問後，被告己○○稱其
    有很多房子，不會欠錢。孰料原告乙○○於97年4月1日得標
    後，被告原通知將於同月7日給付會款，竟隨即於97年4月1
    日宣布止會，且被告庚○○仍於4月3日前後向甲○、訴外人
    李家穎、丁○○等人收取會款，致原告乙○○因被詐騙損失
    會款新臺幣（下同）670,000元、原告甲○損失會款510,000
    元。另被告二人在97年4月7日及同月16日召開協調會表示，
    他們夫妻皆願將薪資與退休金拿來還合會的欠款，而被告庚○○退休金的18％優惠存款已經領取，應是有所預謀；且會
    員丙○○於法務部調查局臺南縣調查站（下稱調查局）詢問
    筆錄中，有表示被告二人曾向伊坦承有冒標行為，可認被告
    庚○○為實質會首，並與被告己○○有共謀冒標的行為。爰
    依合會及侵權行為之法律關係提起本訴，並聲明：
    (一)被告應連帶給付原告乙○○67萬元，連帶給付原告甲○
    新臺幣51 萬元，暨自起訴狀繕本送達翌日起至清償日止，
    按年息百分之五計算之利息。(二)原告願供擔保，請准宣告
    假執行。
二、被告則以：
  (一)被告己○○：同意原告之請求。伊有誠意還錢給他們，但
      沒有能力。伊承認有冒標，但並非故意倒會，是以會養會
      週轉不靈所致。又被告庚○○未參與招會，連標會都不會
      ，平常都不管招會的事，平常與會員聯繫、開標都是由伊
      處理，庚○○是偶爾去代收會款。
  (二)被告庚○○：伊未參與合會，亦未招攬合會或主持開標；
      僅在被告己○○沒有空時才偶爾幫忙去收取會款及交付合
      會金。家中的經濟都是被告己○○處理，伊對於家裡的經
      濟狀況不了解，錢皆交由己○○處理。伊有與己○○一起
      去協調會，但並未參加協調。並聲明：原告之訴駁回。
三、經查，被告二人為夫妻，被告己○○於94年4月1日起至97年
    4月間，自任互助會會首，陸續召集如附表所示之系爭6組合
    會，並招攬原告乙○○、甲○等人參與各該互助會，原告乙○○參加其中第1、3、4、6組合會；甲○參加其中第2、4組
    合會。嗣被告己○○未經「戊○○」、「吳金盆」、「郭惠
    美」、「施淑霞」等合會會員之同意或授權，冒用其名義偽
    造投標單參與如附表第1至4組所示互助會之投標而標取合會
    金；又虛列不實會員「廖曼妮」、「陳朱玫」、「張滿林」
    、「張梅珠」等人於第1、2及6組所示之合會會單中，並以
    上開不實會員名義多次偽造標單參與投標，以標取合會金，
    並致包含原告二人之其他活會會員誤以為上開人士得標，因
    而陷於錯誤，陸續如數遵期繳交會款予己○○。嗣因己○○
    無力再支付會款，遂於97年4月間止會。爾後經合會會員相
    互比對後發現活會會員超出結會會數，始知上情，並對被告
    己○○、庚○○提出告訴。被告己○○復因詐欺罪、偽造文
    書罪經臺灣臺南地方法院檢察署檢察官以98年度調偵字第95
    號、97年度偵字第12380號提起公訴，由本院以98年度訴字
    第995號刑事案件審理中；被告庚○○則經臺灣臺南地方法
    院檢察署檢察官另為不起訴處分確定等情，業據本院調取上
    開偵查、刑事卷宗核閱無訛，且為被告所不爭執，堪信為實
    。
四、得心證之理由：
  (一)被告己○○部分：
      按當事人於言詞辯論時為訴訟標的之捨棄或認諾者，應本
      於其捨棄或認諾為該當事人敗訴之判決，民事訴訟法第38
      4條定有明文。查被告己○○對原告之請求，於本院準備
      程序及言詞辯論期日均為認諾（見本院卷第36頁背面、第
      80頁背面），依上開規定，本院自應依其認諾為被告己○○敗訴之判決。從而，原告請求被告己○○給付如判決主
      文第1項所示之金額及利息，為有理由，應予准許。
  (二)被告庚○○部分：
      原告主張被告庚○○與己○○同為系爭合會實際會首，並
      參與冒標詐取會款部分，無非以被告庚○○有主持開標、
      收取會款及交付合會金之行為，又與被告己○○一同參與
      倒會後與會員間之債務協調，復曾向會員丙○○坦承有利
      用他人名義冒標等情事為依據，並舉同為合會會員之證人
      丁○○、戊○○、丙○○為證。惟查：
    1.證人丁○○於準備程序中到庭證稱：我並未參加被告所招
      攬的合會，是我太太用兩個孩子的名義參加，一直都是以
      己○○的名義作會首，印象中庚○○來收取會款的情形約
      有1、2次，後來大家推舉我作自救會會長，據我蒐集會員
      的情況，大多數會員的會錢都是由庚○○到他們家收取等
      語。證人戊○○則證稱：大約十幾年前開始參加被告招攬
      的合會，會首是寫己○○，但會錢都是庚○○來收，之前
      得標後有時是以己○○的名義匯進我的帳戶，有時是庚○○直接拿現金給我，投標之方式都是打電話給己○○，告
      訴她我要標多少，繳交會錢則是己○○會電話給我，告訴
      我這個月要收多少會錢，我會直接拿給庚○○或己○○；
      通常是己○○打電話來告知會期將到，問我要不要參加下
      一個會，我沒有印象庚○○有無問有要不要參加合會過；
      倒會之後，被告二人在協調時都說要從月退俸裡攤還，並
      沒有明說是由哪一個人來還，大部分都是己○○講，庚○○只在後面點頭；97年4月中旬時，被告庚○○因領得月
      退俸，所以還我35,000元等語。證人丙○○則證稱：與兩
      造均為麻豆國中的同事，合會是己○○招攬的；並未參加
      過開標，如果要投標的話，就打電話告訴己○○，會款則
      是直接匯給他或用農會的支出條給他，被告庚○○應該沒
      有參與合會的運作，因為我參加的會都是己○○招的，但
      部分會款是由庚○○收取；因此事件所受損失為139萬元
      ，其中有18萬元的損失是同事曾素珍用我的名義參加合會
      的；有參加在郭惠美老師家的協調會，己○○說我們的會
      錢和利息她都會還清，當時庚○○有一段時間是坐在後面
      ，但好像沒有發言；因為我們都認為己○○是會的負責人
      ，庚○○都去幫忙收會錢，所以會認為會是他們兩個共有
      的；在記憶中被告二人並無向我提及有冒標的情事，至於
      調查局筆錄上之記載，可能是當時因為太急切，所以表達
      不清等語明確（見本院卷第44至47、71至73頁）。綜據上
      開證人所述，可認系爭合會係由被告己○○所招攬，投、
      開標事宜亦係被告己○○自行處理，被告庚○○僅曾向會
      員代收會款或交付會金。另證人丙○○雖曾於調查局詢問
      時陳稱：「己○○及庚○○夫婦兩人向我坦承他有利用他
      人名義冒標我們參加的合會」等語（見97年度偵字第1238
      0 號卷第20頁），惟證人丙○○已於本院準備程序中否認
      前詞，而更為如上之陳述，其前後陳述不一，本院審酌證
      人丙○○於本院證述前業已具結，且其本身亦因本件倒會
      事件受有百餘萬元之損失，當無干冒偽證罪責而為被告二
      人文飾之理等情，認證人丙○○於本院所為證言始屬可信
      ，其於調查局詢問時之陳述，應非可採。
    2.按當事人互相表示意思一致者，無論其為明示或默示，契
      約即為成立。另稱合會者，謂由會首邀集二人以上為會員
      ，互約交付會款及標取合會金之契約。其僅由會首與會員
      為約定者，亦成立合會。民法第153條第1項、第709條之1
      第1項分別明定。是被告庚○○是否與被告己○○併為系
      爭合會會首，自應以庚○○有無自任為會首而與原告等會
      員間成立合會契約之意思為斷。而系爭合會之招攬、投標
      等事宜，均係由被告己○○自行為之，系爭6組合會之會
      單（見刑事卷中法務部調查局臺南縣調查站卷第20至25頁
      ）亦僅記載被告己○○為負責人或會首；被告庚○○固有
      向會員收取會款及交付合會金，及與被告己○○共同與會
      員協調還款事宜，甚而代為清償之事實，惟其既與己○○
      為夫妻關係，彼此禍福相關，縱有代妻子處理收取會款等
      合會事務、或出面協助處理債務問題等行為，均無違常情
      ，自難憑此認定被告庚○○亦為系爭合會之會首。從而，
      原告所舉證據既不足以證明渠等有與被告庚○○成立合會
      契約之意思合致，則原告依合會之法律關係請求被告庚○○給付會款部分，自屬無據，不應准許。
    3.次按侵權行為損害賠償責任之成立，以有不法侵害行為為
      其要件之一。原告雖舉證人丙○○於調查局調查筆錄中之
      陳述，作為主張被告庚○○應與己○○共負侵權行為損害
      賠償責任之依據，惟證人丙○○於調查局詢問時之陳述為
      不可採，業如前述，自無從據此為不利被告庚○○之認定
      。又被告庚○○縱有收取會款、交付合會金及參與協調會
      之行為，然均與「冒標行為」有間；至於原告另稱被告庚○○已將優惠存款領出，顯然有所預謀，惟此僅屬原告臆
      測之詞，況且縱有此情，亦無法據以推論被告庚○○有與
      被告己○○共同冒標之行為，是原告此部分主張，亦屬無
      法證明，自非可採。
五、綜上所述，原告張依合會及侵權行為之法律關係，請求被告
    己○○給付原告乙○○670,000元，給付原告甲○510,000元
    ，及均自起訴狀繕本送達翌日即98年4月1日起至清償日止按
    週年利率百分之五計算之遲延利息，洵屬正當，應予准許，
    請求被告庚○○給付部分，則無理由，應予駁回。
六、本件原告勝訴部分係本於被告己○○認諾所為之判決，爰依
    民事訴訟法第389條第1項第1款規定，依職權宣告假執行，
    是原告就此部分願供擔保為假執行之聲請，即無必要；至其
    敗訴部分，假執行之聲請失所附麗，應併予駁回。
七、末按各當事人一部勝訴、一部敗訴者，其訴訟費用，由法院
    酌量情形，命兩造以比例分擔或命一造負擔，或命兩造各自
    負擔其支出之訴訟費用；法院為終局判決時，應依職權為訴
    訟費用之裁判，民事訴訟法第79條及第87條第1項分別定有
    明文。經核本件訴訟費用額為12,682元（即第一審裁判費）
    ，原告雖部分敗訴，然其所請求之金額業經本院全額准許，
    是本件訴訟費用，應由敗訴之被告己○○負擔為適宜，爰依
    上開規定確定被告應負擔之訴訟費用如主文第四項所示。
八、本件事證已臻明確，兩造其餘陳述及攻擊防禦方法經本院斟
    酌後，認均不影響本判決之結果，爰不逐一詳予論述，附此
    敘明。
九、據上論結，本件原告之訴為一部有理由，一部無理由，依民
    事訴訟法第79條、第87條第1項、第389條第1項第1款，判決
    如主文。
中    華    民    國    99    年     7    月    28    日
                  民事第三庭    審判長法  官  杭起鶴
                                      法  官  田玉芬
                                      法  官  張玉萱
以上正本證明與原本無異。
如對本判決上訴，須於判決送達後20日內向本院提出上訴狀。如
委任律師提起上訴者，應一併繳納上訴審裁判費。
中    華    民    國    99    年    7     月    29    日
                                      書記官  張晶瑩
附表：
  ┌──────┬───────┬───────┬───────┬───────┬───────┬───────┐
  │組       別 │    第1組     │    第2組     │    第3組     │    第4組     │     第5組    │     第6組    │
  ├──────┼───────┼───────┼───────┼───────┼───────┼───────┤
  │期       間 │ 94年4月1日至 │94年9月1日至  │95年3月1日至  │95年10月1日至 │96年11月1日至 │97年1月1日至  │
  │  （民國）  │ 97年5月1日   │97年7月1日    │97年4月1日    │98年3月1日    │99年3月1日    │99年3月1日    │
  ├──────┼───────┼───────┼───────┼───────┼───────┼───────┤
  │會數及每一會│ 38會，2萬元  │ 35會，1萬元  │ 26會，2萬元  │ 30會，1萬元  │ 29會，2萬元  │ 27會，1萬元  │
  │份之會款    │              │              │              │              │              │              │
  └──────┴───────┴───────┴───────┴───────┴───────┴───────┘

司法院資訊處製作；財團法人民間司法改革基金會備份。
